【裁判字號】    94,自,131
【裁判日期】    950728
【裁判案由】    偽造文書等
【裁判全文】
臺灣臺北地方法院刑事判決               94年度自字第131號
自  訴  人  吳煜松
            原名甲○○）住臺.
自訴代理人  林誌誠律師
被      告  己○○
選任辯護人  簡宏明律師
上列被告因偽造文書等案件，經自訴人提起自訴及追加自訴，本
院判決如下：
    主  文
己○○無罪。
    理  由
一、本件自訴意旨略以：被告己○○乃臺北縣新店市「美景村社
    區管理委員會」主任委員，因覬覦自訴人甲○○財產，多次
    找人與自訴人洽談，希望購買自訴人現有住居之房子，為自
    訴人婉拒，即懷恨在心，曾具名向臺北縣政府建管課檢舉自
    訴人違章建築，與自訴人早已水火難相容，竟以自訴人名義
    向臺北縣政府檢舉臺北縣新店市○○路四三巷八弄四號等二
    十八戶違章建築。另被告基於誹謗自訴人之概括犯意，先於
    九十四年四月十二日，在給龔梅花里長的信函中，公開坦承
    「本人敢公開指稱甲○○等人就是這次造成恐慌的舉報人，
    自然趕負一切法律責任，如有涉及誣蔑，歡迎您鼓勵甲○○
    等人對本人提出毀謗告訴」，而被告除將該信函發給龔梅花
    里長本人外，並散發給全部「美景村社區」住戶，復於九十
    四年六月十二月、九十五年二月十六日張貼公告，散布自訴
    人「侵占住戶公園補償款一百十五萬元」等不實事項，企圖
    攻訐自訴人，使自訴人名譽嚴重受損，該公告除張貼社區公
    告欄外，並發給社區全體住戶。再於九十四年八月間，在社
    區公告欄張貼海報，謂「事實俱在，豈容狡辯？、◎為譴責
    暴力行為，委員會公布甲○○等人舉報社區製造混亂的證據
    ，給住戶一個公斷。→看清楚！是誰在舉報你們家的增建物
    」等字語，存心誹謗自訴人。另將甲○○於九十三年六月二
    十四日致美景村社區管理委員會函內「本人基於社區整體美
    觀」、「重劃會補償金額不足」等文字變造為「本人基於社
    區整體美觀及重劃會之需要」、「重劃會補償六十餘萬尚不
    足」等文字，故意將自訴人本意誤導，而於九十五年六月二
    日庭呈鈞院，因認被告涉有刑法第二百十條偽造文書罪、第
    二百十四條使公務員登載不實罪、第三百十條第二項加重誹
    謗罪及第三百十三條妨害信用罪嫌云云。
二、按犯罪事實應依證據認定之，無證據不得認定犯罪事實；不
    能證明被告犯罪或其行為不罰者，應諭知無罪之判決，刑事
    訴訟法第一百五十四條第二項、第三百零一條第一項分別定
    有明文。次按事實之認定，應憑證據，如未能發現相當證據
    ，或證據不足以證明，自不能以推測或擬制之方法，以為裁
    判之基礎；又認定犯罪事實所憑之證據，雖不以直接證據為
    限，間接證據亦包括在內，然而無論直接或間接證據，其為
    訴訟上之證明，須於通常一般之人不致有所懷疑，而得確信
    其為真實之程度者，始得據為有罪之認定；再認定不利於被
    告之事實，須依積極證據，苟積極證據不足為不利於被告事
    實之認定時，即應為有利於被告之認定，更不必有何有利之
    證據，最高法院四十年臺上字第八六號、七十六年臺上字第
    四九八六號及三十年上字第八一六號分別著有判例意旨可資
    參照。又按告訴人之告訴，係以使被告受刑事訴追為目的，
    是其陳述是否與事實相符，仍應調查其他證據以資審認；又
    被害人之陳述如無瑕疵，且就其他方面調查又與事實相符，
    固足採為科刑之基礎，倘其陳述尚有瑕疵，而在未究明前，
    遽採為論罪科刑之根據，即難認為適法，最高法院五十二年
    臺上字第一三○○號、六十一年臺上字第三○九九號著有判
    例意旨可資參照。
三、自訴意旨認被告涉有偽造文書、使公務員登載不實、加重誹
    謗及妨害信用罪嫌，無非係以臺北縣政府九十四年六月十七
    日北府工拆字第○九四○○一八○八一號函、臺北縣警察局
    新店分局受理刑事案件報案三聯單、被告給龔梅花里長的信
    、美景村社區重大公告（九十四年六月十二日）、美景村社
    區重大公告（九十五年二月十六日）、九十四年八月份公告
    等件及證人乙○○、丁○○、壬○○、戊○○、辛○○、丙○○、癸○○之證述為其論據。訊之被告固不否認有書寫上
    開給龔梅花里長的信函、美景村社區重大公告（九十五年二
    月十六日）、九十四年八月份公告之事實，惟堅詞否認有何
    偽造文書、使公務員登載不實、加重誹謗及妨害信用之犯行
    ，辯稱：伊並沒有以自訴人名義向臺北縣政府檢舉臺北縣新
    店市○○路四三巷八弄二號等二十八戶違章建築；且伊於九
    十四年五月十九日寄給龔梅花里長的信並非公開信，甲○○
    何以拿到這封信，伊並不清楚，該信和公告並無不實，而九
    十四年六月十二日公告和九十五年二月十六日公告的內容是
    一樣的，僅是因為日期有誤，所以後來重新更正，伊只有公
    告九十五年二月十六日公告等語。
四、經查：
（一）檢舉信函偽造文書、使公務員登載不實部分：
    １、位在臺北縣板橋市○○路○段一六一號之臺北縣違章建
        築拆除隊於九十四年四月十八日接獲一封抬頭為臺北縣
        政府拆除大隊，信尾未署名，日期記載為九十四年四月
        八日之信函，該信內容為「本人甲○○，住在臺北縣新
        店市○○路４３巷８弄２號１樓，由於我們４３巷８弄
        劃消防通道非常不公平，故意劃我門口前面讓我無法停
        車，而對面卻不用劃，可見臺北縣政府專門欺負我們這
        種小老百姓，因此我要再次檢舉我們４３巷８弄的違章
        建築，以前我都是用匿名的方式檢舉，已經很多次了，
        你們都不理，這次我用公開的方式來檢舉，如果你們再
        不辦，我一定上法院告你們縣政府失職。我們社區○○
        市○○路４３巷８弄１３號１樓及１５號１樓門口前被
        唯津食品非法佔用加蓋違建，而且還拿來營業，甚至把
        後面防火巷加蓋出去放冰儲，吵得大家無法入睡，另外
        ４３巷８弄４號１樓前、後都加蓋違建，而且也是營業
        使用，我們這裡是住宅區怎麼可以營業，請你們馬上來
        處理。另外我們４３巷８弄５號加蓋的部分也很嚴重，
        我一一列出給你們一起處理，新店市○○路４３巷８弄
        １號１樓、１號５樓、３號１樓、３號５樓、５號１樓
        、５號５樓、７號１樓、７號５樓、９號１樓、９號５
        樓、１１號１樓、１１號５樓、２號５樓、４號５樓、
        ６號５樓、８號１樓、８號５樓、１０號５樓、１２號
        １樓的防火巷、１２號５樓、１４號５樓（還公然養鴿
        子，污染環境）。以前我都告到工務局，結果都丟給使
        用管理課，因為那位承辦人好像和我們社區管理委員會
        有勾結，因此都把案子壓下來，希望你們這次拆除大隊
        馬上處理，如果１５天內我沒有看到你們來拆除，我會
        往上級單位檢舉，而且向法院告臺北縣政府和我們社區
        管理委員會官商勾結。」等語，有臺北縣政府九十四年
        十一月十八日北府工拆字第○九四○○三五五七○號函
        及其檢附臺北縣政府九十四年五月十三日北府工拆字第
        ○九四○○一○四四八號函、該檢舉信函及信封一件在
        卷可稽。又臺北縣新店市○○路四三巷八弄一二號五樓
        及一四號五樓（頂）並未為臺北縣政府發現任何違建行
        為一節，有臺北縣政府九十四年五月十三日北府工拆字
        第○九四○○一○四四八號函附卷可稽。是上開檢舉信
        函製作權人確係以自訴人名義向臺北縣違章建築拆除隊
        檢舉臺北縣新店市○○路四三巷八弄一號一樓、一號五
        樓、二號五樓、三號一樓、三號五樓、四號一樓、四號
        五樓、五號一樓、五號五樓、六號五樓、七號一樓、七
        號五樓、八號一樓、八號五樓、九號一樓、九號五樓、
        一○號五樓、一一號一樓、一一號五樓、一二號一樓、
        一二號五樓、一三號一樓、一四號五樓及一五號一樓等
        二十四戶違章建築，其中臺北縣新店市○○路四三巷一
        二號五樓、一四號五樓查無任何違建行為等情，堪以認
        定。
    ２、查，臺北縣政府九十四年六月十七日北府工拆字第○九
        四○○一八○八一號函主旨及說明固記載：「主旨：臺
        端函為遭不明人士冒名檢舉違章建築乙案，如說明，‥
        ‥‥說明：一、依臺端９４年５月１９日陳情函辦理。
        二、本案臺端來函陳述及親赴本縣府違章建築拆除隊說
        明，並提出報案證明及貴社區管委會製作文宣等資料，
        該隊業已錄案備查，至臺端被人冒名檢舉鄰人違建乙節
        ，建請臺端儘速循司法途徑解決，以保障己身權益。」
        等語，而臺北縣警察局新店分局受理刑事案件報案三聯
        單上亦記載報案人姓名為「甲○○」，案類為妨害名譽
        、偽造文書及其他，然此等文件固足以證明自訴人曾以
        其非上開檢舉信函之檢舉人為由，以書面、口頭向臺北
        縣政府違章建築拆除隊說明，並向臺北縣警察局新店分
        局報案，然均不足以證明被告有何偽造文書之犯行。
    ３、復查，證人即臺北縣違章建築拆除隊本案承辦人辛○○
        於九十五年三月二十八日審判期日中固到庭具結證稱：
        伊等接受檢舉，並無找檢舉人到場說明，亦無對外講說
        是自訴人檢舉的等語；證人即臺北縣違章建築拆除隊本
        案主辦人員戊○○於同一審判期日中亦到庭結證稱：在
        本案違章建築遭人檢舉後，伊沒有印象有無告知被告有
        人檢舉，但伊沒有找過檢舉人，亦無請檢舉人到縣政府
        說明等語；證人即臺北縣違章建築拆除隊組長壬○○於
        同一審判期日中到庭證稱：伊不知道有人冒甲○○名義
        檢舉，但自訴人到隊部陳情，說被冒名檢舉，伊等後來
        正式發文，請自訴人依法辦理等語；證人即原臺北縣違
        章建築拆除隊隊長乙○○、證人即臺北縣違章建築拆除
        隊代理組長丁○○於同一審判期日中固亦分別到庭結證
        稱：不知道本案、不認識、也沒有見過被告、自訴人等
        語，惟證人辛○○、戊○○、壬○○、乙○○及丁○○
        上開證言均不足以證明被告有授意或親自製作上開檢舉
        信函。
    ４、又查，觀之被告給龔梅花里長的信函內固記載「‥‥‥
        ‥本人敢公開指稱甲○○等人就是這次造成住戶恐慌的
        舉報人，自然敢負一切法律責任，如有涉及誣蔑，歡迎
        您鼓勵甲○○等人對本人提出毀謗告訴，除非他們懼怕
        縣政府依刑事訴訟法的規定將舉報文件呈送法院後真相
        大白無法面對住戶，否則就請他們務必堅持告到底。」
        等語，且證人即臺北縣新店市○○路四三巷八弄六號一
        樓住戶丙○○於本院九十五年六月五日審判期日中到庭
        證稱：伊於九十四年四月十二日晚上十二點半左右時，
        發現有被告給龔梅花里長的信函，第二天早上伊有去找
        甲○○，因為這封信不是真實的，對當事者是很大的傷
        害等語；而證人即臺北縣新店市○○路四三巷六弄一號
        一樓住戶癸○○於本院同一審判期日中亦到庭證稱：伊
        於九十四年四月十二日晚上十一點半前收到被告給龔梅
        花里長的信函等語，但前開被告給龔梅花里長的信函及
        證人丙○○、癸○○之證言並不足以積極證明被告有授
        意或親自製作上開檢舉信函。
    ５、再查，被告於九十四年八月間，在社區公告欄張貼之海
        報上固有「事實俱在，豈容狡辯？‥‥‥◎為譴責暴力
        行為，委員會公布甲○○等人舉報社區製造混亂的證據
        ，給住戶一個公斷。→看清楚！是誰在舉報你們家的增
        建物」等字語。惟自訴人於九十四年八月十七日臺北縣
        政府派員至自訴人住處複查加建構造物一案時，自訴人
        曾向臺北縣政府工務局承辦人員庚○○表示「新店市○○路４３巷６弄３、５、７、９、１１、１３號後側加
        蓋房間堵住。新店市○○路４３巷８弄４號起６、８、
        １０、１２、１４、１６全部都是加蓋廚房圍起來，並
        非祇８弄２號１Ｆ。新店市○○路６弄５樓全部加蓋都
        是社區主委同意加蓋起來，如須處罰應一視同仁，才能
        心服口服。臺北縣政府違章建築認定書北府工拆字第０
        ９４０００７８２４、0000000000號一併處
        理。８／１７上午工務局使用管理課承辦員庚○○小姐
        勘查時４３巷６弄７號５Ｆ頂加蓋，現場正在加蓋中，
        請轉達拆除隊立即拆除」等意見，並簽名於該次會勘紀
        錄表上等情，為自訴人於本院九十五年五月十六日審判
        期日中所是認，復經證人即本件臺北縣工務局使用管理
        課承辦員庚○○於同年六月五日審判期日中到庭證述屬
        實，並有臺北縣政府工務局會勘紀錄表一紙附卷足參，
        則被告依據證人庚○○現場會勘時，自訴人向證人庚○○表示之意見，認自訴人係在舉報社區違建，而於同年
        八月間公告，並無違誤，本院尚難據此遽認整個舉發案
        件為被告所為，被告涉有偽造文書之犯行。
    ６、自訴意旨雖認臺北縣政府承辦本件違章建築之公務員均
        到庭證稱並未告知任何人有人舉發違章之事，而臺北縣
        政府於九十四年五月十三日始發函，並於同年八月十七
        日到現場履勘，何以被告於九十四年四月十二日晚上即
        臺北縣政府發函前一個多月即預知檢舉違建之事，並發
        函給龔梅花里長及社區全體住戶指稱自訴人向臺北縣政
        府舉發新店市○○路四三巷八弄四號等二十八戶違建，
        足見係被告冒自訴人名義舉發二十八戶違建，借刀殺人
        ，欲嫁禍於自訴人至為灼然云云。然自訴人於本院九十
        五年六月二十九日審理期日中指訴：在九十四年四月十
        二日晚上，被告要住戶開會，處理二十八戶違建的事情
        ，那天晚上信就發出來了等語明確，且觀之被告給龔梅
        花里長的信函內亦記載「今天晚上您特地邀請本社區部
        分收到拆除通知書的住戶及甲○○等人到公園涼亭與本
        人開會協調社區事務，本人因有事在身無法與會外，同
        時本管理委員會與甲○○等侵占社區住戶以進入司法訴
        訟程序中，依法於訴訟進行開始後不得有所接觸之規定
        ，亦不便參與所謂『協調會議』‥‥‥社區既然成立管
        理委員會，住戶應相信社區管理委員會依法行使公權力
        的公信，住戶收到違章大隊拆除通知書，也應該統一交
        由管理委員會共同處理，其一、管理委員會可正式行文
        縣政府並獲縣政府正式回函予以答覆處理進度及結果，
        住戶方得保障。其二、對於臺北縣政府或外界干預社區
        事務，住戶應展現團結的精神方能克服困難，不應有人
        單獨出面處理，破壞團結。‥‥‥」等語，足認此一被
        告給龔梅花里長的信函係於美景村社區住戶接獲拆除通
        知書，龔梅花里長因而通知社區住戶開會後始書寫一節
        ，應堪認定。自訴人及證人丙○○、癸○○雖分別指訴
        、證稱上開被告給龔梅花里長的信函是在九十四年四月
        十二日發出云云，惟臺北縣政府係於九十四年五月十二
        日向上開檢舉函所列違章建築中確認有違章建築情事之
        建築物所有人發出臺北縣政府違章建築認定通知書一情
        ，有臺北縣政府違章建築認定通知書、臺北縣政府違章
        建築認定通知書（稿）等件在卷可稽。苟前開被告給龔
        梅花里長的信函真如自訴人、證人丙○○、癸○○所述
        在九十四年四月十二日即已為被告書寫、散布，何以被
        告會於上開信函中書寫「住戶收到違章大隊拆除通知書
        」？更進而預知龔梅花里長會於當日晚上邀請該社區部
        分收到拆除通知書的住戶及自訴人等人到公園涼亭與其
        開會協調社區事務？顯與常情不符，參酌自訴人係分別
        於九十四年五月十八日、十九日具狀向臺北縣違章建築
        拆除隊報案、陳情等情，有臺北縣警察局新店分局受理
        刑事案件報案三聯單及臺北縣政府九十四年六月十七日
        北府工拆字第○九四○○一八○八一號函各一紙在卷可
        參，堪認被告辯稱其係於九十四年五月十九日始書寫、
        送達龔梅花里長一情，應可採信。是自訴人以被告於九
        十四年四月十二日晚上即臺北縣政府發函前一個多月即
        預知檢舉違建之事，並發函給龔梅花里長及社區全體住
        戶指稱自訴人向臺北縣政府舉發新店市○○路四三巷八
        弄四號等二十八戶違建為由，認被告冒用自訴人名義舉
        發二十八戶違建，顯無理由。
    ７、綜上所述，自訴人所舉證據並不足以積極證明被告有授
        意或親自製作上開檢舉函，且查無證據足以認定該份檢
        舉函係被告本人親自或授意所制作，揆諸前揭說明，自
        應為有利於被告之認定。
（二）被告提出自訴人於九十三年六月二十四日致美景村社區管
      理委員會函偽造文書部分：
    １、按刑法處罰偽造文書罪之主旨，所以保護文書之實質的
        真正，故不僅作成之名義人須出於虛捏或假冒，即文書
        之內容，亦必出於虛構，始負偽造之責任，最高法院二
        十年上字第一○五○號著有判例意旨可資參考。
    ２、查，本件被告固於本院審理時提出自訴人於九十三年六
        月二十四日致美景村社區管理委員會函，惟否認該函文
        為其所製作或變造，本院遍查卷內並無積極證據證明被
        告所提出之上開自訴人於九十三年六月二十四日致美景
        村社區管理委員會函為其所授意或親自製作、變造，且
        該函字體為電腦字體，本院自難僅憑該函文係由被告提
        出於法院，遽為該函文為被告所授意或親自製作、變造
        之不利認定。
    ３、又被告於本院審理時提出自訴人於九十三年六月二十四
        日致美景村社區管理委員會函記載「‥‥‥二、一樓舊
        有違建拆除情形：該舊有違建亦是原始所有權人所增建
        ，並非本人所新建，本人購得後作為裝訂工廠使用，茲
        因鄰地重劃需開闢公共設施，本人基於社區整體美觀及
        重劃會之需要，因而配合拆遷，重劃會依據法規規定對
        於本人拆除修護，機器搬遷等給予拆遷補償費用，本人
        因拆除面積減少，大型機械無法進入，導致生意無法運
        作，損失無法衡量。重劃會補償六十餘萬尚不足彌補本
        人修補費用與損失，而今又遭誤解，心頭之痛，無以銘
        狀。‥‥‥甲○○  敬上  2004/06/24」等語，與自訴
        人所提出之自訴人於九十三年六月二十四日致美景村社
        區管理委員會函記載「‥‥‥二、一樓舊有違建拆除情
        形：該舊有違建亦是原始所有權人所增建，並非本人所
        新建，本人購得後作為裝訂工廠使用，茲因鄰地重劃需
        開闢公共設施，本人基於社區整體美觀，因而配合拆遷
        ，重劃會依據法令規定對於本人拆除修護，機器搬遷等
        給予拆遷補償費用，本人因拆除面積減少，大型機械無
        法進入，生意無法運作，損失不貲，重劃會補償金額尚
        不足弭補本人修補費用與損失，今遭誤解，心頭之痛，
        無以銘狀。‥‥‥甲○○  敬上  93/06/24」等語，雖
        在文字用語上有些許不同，惟該等文字修正均係用詞遣
        字修正，該函文內容並無虛構之處，此由自訴意旨亦係
        認被告「故意將自訴人本意誤導」等語可明，揆諸前揭
        判例意旨，縱使被告如自訴人所言，有偽造、變造其於
        九十三年六月二十四日致美景村社區管理委員會函之內
        容，亦難以偽造文書罪相繩。
    ４、綜上所述，本件查無證據足資認定被告有授意或親自製
        作、變造上開其所提出自訴人於九十三年六月二十四日
        致美景村社區管理委員會函，且上開函文內容並無虛構
        之處，揆諸前揭說明，自難認被告有何偽造文書犯行。
（三）加重誹謗、妨害信用部分：
    １、按言論自由固為憲法所保障之基本權利，任何人或國家
        不應任意加以侵害，惟為維護個人隱私權，使之不受不
        合理之侵害，且為避免妨害他人名譽、信用，刑法妨害
        名譽及信用罪章乃定有侮辱、誹謗、損害信用之處罰，
        目的即係在於賦予言論自由合理之約束及規範。誹謗罪
        之成立，除行為人在客觀上有指摘或傳述足以毀損他人
        名譽之事外，尚須行為人在主觀上有毀損他人名譽之故
        意，方具構成要件該當性，而行為人是否具有主觀構成
        要件之故意，須依當時具體情況客觀判斷之。立法者為
        免爭論，於一般誹謗罪之情形，以刑法第三百十一條明
        定阻卻構成要件事由，只要行為人之行為係以善意發表
        言論而客觀上符合該條所規定之要件者，縱足以造成毀
        損他人名譽之結果，亦不該當於誹謗罪之構成要件，亦
        即其主觀上並不具備誹謗之故意及散布於眾之不法意圖
        ，藉以解決刑法實務上就主觀不法意圖判斷上之困難，
        由該二條規定之意旨，可知立法者意欲尋求名譽保護及
        言論自由間之折衷。因此，名譽之保護即非無所限制，
        否則任意鉗束言論，適足為社會一般多數人之害，因之
        阻礙整體人類社會之進步及公共利益之推展，證據法則
        上，倘無證據足證行為人係出於惡意所為，即應推定其
        係以善意為之，此即所謂真正惡意原則。此外，我國大
        法官會議於八十九年七月七日作成之釋字第五百零九號
        解釋，所揭櫫：「言論自由為人民之基本權利，憲法第
        十一條定有明文，國家應給予最大限度之維護，俾其實
        現自我、溝通意見追求真理及監督各種政治或社會活動
        之功能得以發揮。惟為兼顧對個人名譽、隱私及公共利
        益之保護，法律尚非不得對言論自由依其傳播方式為合
        理之限制。刑法第三百十條第一項及第二項誹謗罪即係
        保護個人法益而設，為防止妨礙他人之自由權利所必要
        ，符合憲法第二十三條規定之意旨。至刑法同條第三項
        前段以對誹謗之事，能證明其真實者不罰，係針對言論
        內容與事實相符之保障，並藉以限定刑罰權之範圍，非
        謂指摘或傳述誹謗事項之行為，必須自行證明其言論內
        容確屬真實，始能免於刑責。惟行為雖不能證明言論為
        真實，但依其提出證據資料，認為行為人有相當理由確
        信其為真實者，即不能以誹謗罪之刑責相繩，亦不得以
        此項規定而免除檢察官或自訴人於訴訟程序中，依法應
        負行為人故意毀損他人名譽之舉證責任，或法院發現其
        為真實之義務」之意旨，明白闡釋檢察官或自訴人於訴
        訟程序中，依法應負行為人「故意」誹謗、妨害經濟信
        用之舉證責任。從而，行為人是否構成刑法上誹謗罪，
        自必合於誹謗罪之構成要件，且有積極證據足徵係出於
        惡意傳述、指摘，始得以該罪相繩。同理，刑法第三百
        十三條之損害信用罪，亦須行為人明知所散布者，為不
        實無稽之流言，始足當之，倘行為人因誤信而為轉述，
        或基於公共利益尋求解釋澄清，而加以提出，即與該罪
        之構成要件有別。此莫非係基於權衡公共利益與個人名
        譽、經濟信用保障，不得不之折衷與考量，合先敘明。
    ２、被告給龔梅花里長的信函部分：
    （１）按刑法第三百十條之誹謗罪，須行為人意圖散布於眾
          ，而指摘或傳述足以毀損他人名譽之事，為其構成之
          要件，而所謂「散布於眾」，係指散播傳布於不特定
          人或多數人，使大眾得以知悉其內容而言，是誹謗罪
          係以行為人向不特定人或多數人散布指摘足以毀損他
          人名譽之事，始克相當。
    （２）查，被告給龔梅花里長的信函內記載「‥‥‥‥本人
          敢公開指稱甲○○等人就是這次造成住戶恐慌的舉報
          人，自然敢負一切法律責任‥‥‥」等語，一般而言
          ，客觀上不僅足以令人因之懷疑自訴人為上開檢舉信
          函之檢舉人，同時對於自訴人個人品行之名譽，亦有
          所貶抑。惟查，被告給龔梅花里長的信函抬頭為「龔
          里長梅花女士妳好」一詞，有該信函一紙在卷可參，
          足認該信函為一封私人信函甚明，被告顯係向龔梅花
          里長為陳述，與散發或傳布於不特定之大眾者迥異，
          難認被告有散布於眾之意圖，尚與誹謗罪之構成要件
          有間，不得以該法條之刑責相繩。
    （３）證人丙○○固於本院九十五年六月五日審判期日中到
          庭證稱：伊於九十四年四月十二日晚上十二點半左右
          時，發現有被告給龔梅花里長的信函，該信沒有信封
          ，不是透過郵差，而是投遞的，每個信箱都有，伊沒
          有看到這風信函是否為被告投遞的等語；而證人魏秋
          香於本院同一審判期日中亦到庭證稱：伊於九十四年
          四月十二日晚上十一點半前收到被告給龔梅花里長的
          信函，該信沒有信封，只是一張紙丟在我家的庭院，
          伊沒有親眼看到是否為被告丟的，也沒有問龔梅花里
          長這封信是不是他轉寄的等語，惟證人丙○○、魏秋
          香於本院前開審理期日中到庭證述其等分別於九十四
          年四月十二日晚上收受上開被告給龔梅花里長的信函
          等語，與一般常情不符，已如前述，且果證人丙○○
          、癸○○所述為真，亦不足以證明被告有授意或親自
          投遞、散布上開給龔梅花里長的信函。縱使自訴人對
          於該信函來源有所質疑，然既無其他證據可資憑佐，
          縱使該信函散布於外，亦不得以此出於揣度臆測之片
          面指訴，遽為不利於被告之認定。
    ３、九十四年八月間公告部分：
    （１）查，被告於九十四年八月間，在社區公告欄張貼之海
          報上固有「事實俱在，豈容狡辯？‥‥‥◎為譴責暴
          力行為，委員會公布甲○○等人舉報社區製造混亂的
          證據，給住戶一個公斷。→看清楚！是誰在舉報你們
          家的增建物」等字語。惟被告依據證人庚○○現場會
          勘時，自訴人向證人庚○○表示之意見，認自訴人係
          在舉報社區違建，並於同年八月間公告等情，已如前
          述，堪以認定。
    （２）又觀之上開臺北縣政府工務局會勘紀錄表之記載，並
          參酌自訴人於本院前開九十五年五月十六日審判期日
          中自承：因為當時承辦人員說看伊有什麼意見，伊說
          違建不只伊一戶，如果工務局要辦伊違章，應該要所
          有防火巷違章都一起辦，所以伊才在臺北縣政府工務
          局會勘紀錄表上簽名註記等語，堪認自訴人於證人陳
          怡美會勘時，確有要求臺北縣政府工務局應就社區內
          其他違章建築一併處理，並具體舉報之行為，是被告
          九十四年八月間之公告內容並無不實之處，且此涉及
          社區其他住戶之利益，自難認被告有何惡意傳述、指
          摘之行為，依前開說明，被告之行為自不得以誹謗罪
          嫌相繩。
    ４、九十四年六月十二月、九十五年二月十六日張貼公告部
        分：
    （１）觀之自訴人提出之九十四年六月十二日及九十五年二
          月十六日之公告，其內容均記載「甲○○、丙○○等
          竊占社區共有財產之住戶，昨日９５／２／１５不法
          召開區分所有權人大會，並於開會時間以暴力毆打住
          戶成傷，該些人等不但侵占住戶公園補償款１１５萬
          拒不歸還住戶‥‥‥」等語，且二公告之內容，除一
          日期記載為「中華民國９４年６月１２日」，並署名
          「美景村管理委員會主任委員己○○」，一日期記載
          為「中華民國９５年２月１６日」，但無任何署名外
          ，並無不同，參酌證人丙○○於九十五年二月十五日
          確因懷疑案外人鄧明向社區住戶聲稱其長期占用該社
          區地下室，基於傷害之故意，徒手毆打案外人鄧明成
          傷一節，有本院九十五年度簡字第一一七六號刑事簡
          易判決影本一份附卷足稽，堪認上開公告應係於九十
          五年二月十五日之後所作成，是被告辯稱九十四年六
          月十二日公告和九十五年二月十六日公告的內容是一
          樣的，僅是因為日期有誤，所以後來重新更正，伊只
          有公告九十五年二月十六日公告等語，尚堪採信。
    （２）觀之上開公告內容，記載「甲○○、丙○○等‥‥‥
          該些人等不但侵占住戶公園補償款１１５萬拒不歸還
          住戶‥‥‥」等語，一般而言，客觀上不僅足令閱讀
          者因之懷疑自訴人、證人丙○○有侵占住戶公園補償
          款之行為，同時對於自訴人、證人丙○○個人操守、
          品行之名譽，亦有顯然之貶抑，且對於自訴人、證人
          丙○○個人社會上之經濟評價，如誠信履行債務之能
          力，均足生相當程度之減損，透過文字將之散布佈於
          眾，自當影響自訴人之名譽及信用，先予敘明。
    （３）又自訴人、證人丙○○、癸○○與案外人洪秀珠分別
          因社區之整體美觀，配合重劃會公園及道路之施工，
          拆除其等部分舊有違建，而分別收受重劃會合計一百
          十五萬元之補償款，該等舊有違建坐落在共有土地上
          等情，有自訴人之說明函、自訴人致美景村社區管理
          委員會函、證人丙○○公告、第一商業銀行忠孝路分
          行支票、證人癸○○致美景村社區管理委員會函及案
          外人洪秀珠致美景村社區管理委員會函等件在卷足參
          ，復為自訴人、被告所是認，應堪採信。按自訴人、
          證人丙○○、癸○○與案外人洪秀珠舊有違建因均係
          坐落於共有土地上，致使被告認為該筆補償款應為社
          區全體住戶所有，自訴人、證人丙○○、癸○○及案
          外人洪秀珠則認為該筆款項應為其等所有，而有所爭
          執，本應循民事訴訟途徑解決，被告於九十五年二月
          十六日公告上逕稱：「甲○○、丙○○等‥‥‥該些
          人等不但侵占住戶公園補償款１１５萬拒不歸還住戶
          ‥‥‥」等語，固有不當，惟尚非憑空捏造不實之事
          實故意誹謗自訴人或毀損自訴人之信用至明，尚難認
          被告主觀上有確信此部分文字所指摘之事項非屬真實
          之實質惡意。
    （４）綜上所述，基於公共利益與個人名譽之權衡，倘無證
          據足認行為人係出於惡意，即不得推定其非出於善意
          之真正惡意原則，本件自訴人所舉之證據，既無法證
          明被告係出於惡意而為上開公告，自不得率以刑責相
          責。
（四）綜上所述，本件自訴人所舉之證據，既無法積極證明被告
      確有偽造文書、使公務員登載不實、加重誹謗罪及妨害信
      用等行為。此外，本院復查無其他積極證據，足認被告確
      有自訴人所指偽造文書、使公務員登載不實、誹謗及妨害
      信用等犯行，不能證明被告犯罪，爰為被告無罪之諭知。
據上論斷，應依刑事訴訟法第三百四十三條、第三百零一條第一
項，判決如主文。
中    華    民    國  九十五  年    七    月  二十八  日
                        臺灣臺北地方法院刑事第二庭
                            審判長法  官  吳孟良
                                  法  官  沈君玲
                                  法  官  雷淑雯
上正本證明與原本無異。
如不服本判決，應於判決送達後十日內，向本院提出上訴狀。
                                  書記官  陳弘文
中    華    民    國  九十五  年    七    月  二十八  日


司法院資訊處製作；財團法人民間司法改革基金會備份。
